ACORDAO-COMPLETO-2541495

ACÓRDÃO 1966/2023 ATA 6/2023 - PRIMEIRA CÂMARA

VISTOS, relatados e discutidos estes autos de recurso de reconsideração interposto conjuntamente por Arthur Bonfim Galdino de Araújo contra o Acórdão 11488/2021-TCU-Primeira Câmara;
ACORDAM os ministros do Tribunal de Contas da União, reunidos em sessão da 1ª Câmara, diante das razões expostas pelo relator, em:
9.1. tornar insubsistente o Acórdão 11488/2021-TCU-Primeira Câmara, em virtude do reconhecimento da prescrição no caso concreto;
9.2. arquivar o presente processo, com fundamento no art. 11 da Resolução-TCU nº  344/2022;
9.3. notificar a prolação desta deliberação ao recorrente, ao Fundo Nacional de Desenvolvimento da Educação (FNDE) e à Procuradoria da República no Estado da Paraíba.

Recurso de reconsideração interposto contra acórdão que julgou as contas do recorrente irregulares, condenado em débito e multa, em razão da não comprovação da boa e regular aplicação dos recursos recebidos no âmbito do Programa Nacional de Apoio ao Transporte Escolar (Pnate), no exercício de 2012.

Primeira Câmara

Município de Pocinhos/PB.

3. Interessados/Responsáveis/Recorrentes:
3.1. Interessado: Fundo Nacional de Desenvolvimento da Educação (00.378.257/0001-81).
3.2. Responsável: Arthur Bomfim Galdino de Araújo (XXX.322.284-XX).
3.3. Recorrente: Arthur Bomfim Galdino de Araújo (XXX.322.284-XX).

13.1. Ministros presentes: Walton Alencar Rodrigues (Presidente), Vital do Rêgo (Relator) e Jhonatan de Jesus.
13.2. Ministros-Substitutos convocados: Augusto Sherman Cavalcanti e Marcos Bemquerer Costa.
13.3. Ministro-Substituto convocado que não participou da votação: Marcos Bemquerer Costa.
13.4. Ministro-Substituto presente: Weder de Oliveira.

VITAL DO RÊGO

Ministro-Substituto Marcos Bemquerer Costa.

Tratam os presentes autos de recurso de reconsideração interposto por Arthur Bonfim Galdino de Araújo, ex-prefeito do município de Pocinhos/PB, contra o Acórdão 11488/2021-TCU-Primeira Câmara.
2.	Adoto como parte do relatório a instrução de mérito elaborada no âmbito da Secretaria de Recursos, transcrita a seguir, a qual contou com a anuência de seus dirigentes (peças 103 e 104) :
1.	Em exame recurso de reconsideração (peça 90) , formulado pelo Sr. Arthur Bonfim Galdino de Araújo, ex-Prefeito do Município de Pocinhos/PB, contra o Acórdão 11488/2021-TCU-Primeira Câmara, da relatoria do Ministro-substituto Marcos Bemquerer Costa (peça 71) , proferido nos seguintes termos:
ACORDAM os Ministros do Tribunal de Contas da União, reunidos em sessão da Primeira Câmara, ante as razões expostas pelo relator, em:
9.1. com fundamento nos arts. 1º, inciso I, e 16, inciso III, alíneas "b" e "c", da Lei 8.443/1992 c/c os arts. 19 e 23, inciso III, da mesma lei, e com os arts. 1º, inciso I, 209, inciso III, 210 e 214, inciso III, do RITCU, julgar irregulares as contas do Arthur Bomfim Galdino de Araújo (XXX.322.284-XX) , condenando-o ao pagamento das quantias abaixo discriminadas, com a fixação do prazo de 15 (quinze) dias, a contar da notificação, para comprovar, perante o Tribunal (art. 214, inciso III, alínea "a", do RITCU) , o recolhimento da dívida aos cofres do Fundo Nacional de Desenvolvimento da Educação, atualizada monetariamente e acrescida dos juros de mora, calculados a partir da data indicada até a do efetivo recolhimento, na forma prevista na legislação em vigor:
	Data
	Valor

	10/4/2012
	1.844,93

	11/4/2012
	613,95

	12/4/2012
	12.885,00

	14/5/2012
	9.444,00

	21/5/2012
	26.939,50

	28/5/2012
	598,50

	3/7/2012
	15.929,94

	4/7/2012
	3.101,12

	20/7/2012
	2.570,00

	10/8/2012
	18.409,50

	10/9/2012
	6.180,00

	12/9/2012
	11.110,00

	16/10/2012
	10.991,00

	17/10/2012
	1.178,00

	18/10/2012
	1.550,00

	31/10/2012
	3.097,00

	7/11/2012
	21.599,00

	22/11/2012
	1.650,00

9.2. aplicar ao sr. Arthur Bomfim Galdino de Araújo multa no valor de R$ 18.000,00 (dezoito mil reais) , nos termos do art. 57 da Lei 8.443/1992 c/c o art. 267 do RITCU, fixando-lhe o prazo de quinze dias, a contar das notificações, para comprovar, perante o Tribunal (art. 214, inciso III, alínea "a", do RITCU) , o recolhimento da dívida aos cofres do Tesouro Nacional, atualizada monetariamente desde a data do presente acórdão até a data do efetivo recolhimento, se for paga após o vencimento, na forma da legislação em vigor;
9.3. autorizar, nos termos do art. 28, inciso II, da Lei 8.443/1992, a cobrança judicial das dívidas, caso não seja atendida a notificação;
9.4. autorizar, caso requerido, nos termos do art. 26 da Lei 8.443/1992, c/c o art. 217 do RITCU, o parcelamento da dívida em até 36 (trinta e seis) parcelas mensais e sucessivas, sobre as quais incidirão os correspondentes acréscimos legais (débito: atualização monetária e juros de mora; multa: atualização monetária) , esclarecendo aos responsáveis que a falta de pagamento de qualquer parcela importará no vencimento antecipado do saldo devedor, sem prejuízo das demais medidas legais;
9.5. alertar o responsável de que a inadimplência de qualquer parcela acarretará o vencimento antecipado do saldo devedor;
9.6. dar ciência da presente deliberação ao Procurador-Chefe da Procuradoria da República no Estado da Paraíba, nos termos do § 3º do art. 16 da Lei 8.443/1992 c/c o § 7º do art. 209 do RITCU; e
9.7. dar ciência do presente acórdão ao responsável, ao FNDE e à Prefeitura Municipal de Pocinhos/PB."
HISTÓRICO 
2.	Trata-se de tomada de contas especial (TCE) instaurada pelo Fundo Nacional de Desenvolvimento da Educação (FNDE) , em desfavor do Sr. Arthur Bonfim Galdino de Araújo, Prefeito Municipal de Pocinhos/PB (gestão 2009/2012) , ante a omissão no dever de prestar contas dos recursos repassados no âmbito do Programa Nacional de Apoio ao Transporte Escolar - Pnate, durante o exercício de 2012, cujo objeto consiste na transferência de recursos financeiros, em caráter suplementar, destinados a custear a oferta de transporte escolar aos alunos da educação básica pública, residentes em área rural (peça 16) .
3. 	Na fase interna da TCE não foi imposta corresponsabilidade ao prefeito sucessor, posto que, apesar do prazo para prestação de contas ter se encerrado em 30/4/2013 (peça 16, p. 1) , em meio à gestão do Sr. Cláudio Chaves Costa, este adotou as medidas legais para o resguardo ao erário, por meio de Representação formulada junto ao Ministério Público Federal (peça 10) , conforme noticiado no item 7 do Relatório de TCE nº 214/2018-DIREC/COTCE/CGCAP/DIFIN-FNDE/MEC (peça 216) . 
4. 	Diante do não saneamento das irregularidades apontadas e da ausência de devolução dos recursos, instaurou-se esta Tomada de Contas Especial, imputando-se responsabilidade pelo valor total dos montantes repassados ao ex-prefeito (R$ 166.366,28) .
5.	Neste Tribunal, após ser citado e ouvido em audiência (peça 27/28) , o Sr. Arthur apresentou documentação (peças 30/31) que foi submetida à análise do FNDE (peça 37) , cuja resposta (peças 41/44) ensejou a realização de novo procedimento citatório, desta feita no valor de R$ 147.830,94, ante (i) o não atingimento das metas físicas do Programa; (ii) a ausência do Parecer Conclusivo do Conselho de Acompanhamento e Controle Social - CACS; e (iii) a realização de pagamentos não comprovados na execução do Programa (peças 51 e 54) .
6.	O ex-gestor ofertou novas alegações de defesa (peças 58/60) que foram incapazes de elidir os fatos inquinados, de sorte que a Secex-TCE recomendou o julgamento pela irregularidade das suas contas, com imputação de débito e aplicação da multa prevista no art. 57 da Lei 8.443/1992 (peças 67/69) . 
7.	Por seu turno, o Ministério Público junto ao Tribunal de Contas da União (MPTCU) , à peça 70, e o Relator (peça 72) anuíram ao encaminhamento sugerido pela Unidade Técnica desta Corte.
8. 	Inconformado, o Sr. Arthur Bonfim Galdino de Araújo interpõe recurso de reconsideração, pelo qual requer tornar sem efeito sua condenação e a impugnação do débito e da multa cominada (peça 90, p. 32/33) . 
EXAME DE ADMISSIBILIDADE
9.	Reitera-se a análise preliminar de admissibilidade, promovida pela Serur (peça 91) e acatada pelo Exmo. Relator, Vital do Rêgo (peça 94) , que pugnou pelo conhecimento do recurso e pela suspensão dos efeitos dos itens 9.1, 9.2 e 9.3 do Acórdão condenatório, com fulcro nos artigos 32, inciso I, e 33 da Lei 8.443/1992.
EXAME DE MÉRITO
10.	Delimitação
10.1	Constitui objeto deste recurso de reconsideração examinar:
a) 	se argumentos apresentados são capazes de elidir as irregularidades atribuídas ao responsável;
b) 	se a intempestividade do trâmite processual deu causa à prescrição.
11. 	Das razões de defesa
12.	Sem apresentar qualquer documentação complementar, o recorrente oferta as seguintes alegações (peça 90) :
a)  	os MS 35.512/DF e MS 32.201/DF, ratificados pelo RE nº 636886/AL, todos julgados pelo Supremo Tribunal Federal (STF) , bem como o Tema 899 de repercussão geral implicam o reconhecimento da extinção da pretensão punitiva e do ressarcimento ao erário, pois o último evento supostamente danoso ocorreu em 22/11/2012, data do derradeiro repasse do FNDE, ou mesmo em 30/04/2013, data final para prestação de contas, enquanto a Tomada de Contas Especial só foi instaurada na fase interna (FNDE) , em 05/03/2018 (peça 16, p. 2) , e no TCU, em 16/11/2018, denotando indubitável ultrapassagem do lapso prescricional de cinco anos (p. 4/6) ; 
b)	a citação (peça 51) , no curso desta TCE, somente foi promovida em 2020 após as diligências necessárias para que se identificassem as eventuais irregularidades apontadas (p. 6) ;
c) 	ocorreu prescrição da pretensão punitiva e ressarcitória pelo TCU à luz da lição de Sílvio Rodrigues, de julgado do Tribunal de Justiça do Rio Grande do Sul e do Tema 899, de Repercussão Geral, redigido pelo STF (p. 7/10) ;
d) 	a excepcionalidade reconhecida pela Corte Suprema, no Tema 897, não se aplica ao presente caso, porquanto o TCU não julga pessoas e não examina a existência de dolo decorrente de ato de improbidade administrativa, realizando somente o julgamento das contas, quando apurada a ocorrência de supostas irregularidades que apontem para a ocorrência de dano ao erário (p. 11) ;
e) 	no art. 212 do RI/TCU, o Tribunal admite a ocorrência de prescrição punitiva, afastando-se a possibilidade de formulação de qualquer juízo de mérito acerca da conduta dos responsáveis, dada a ausência de pressupostos essenciais ao desenvolvimento válido e regular do processo (p. 11/12) ;
f) 	por conta do disposto no art. 1º da lei 9.873/99, não há que se falar em prescrição decenal, haja vista que o prazo de 5 anos é fixado para a prescritibilidade dos demais direitos exercitáveis, inerentes à Fazenda Pública, como aqueles abarcados pelas Leis  8.429/92 (Lei da Improbidade Administrativa) , 4.717/65 (Lei que regula a ação popular) , 5.172/66 (Lei sobre o Sistema Tributário Nacional) , 9.494/97 (Lei que disciplina a aplicação de tutela antecipada contra a Fazenda Pública) e  6.830/1980 (Dispõe sobre a cobrança judicial da Dívida Ativa da Fazenda Pública) , e pelo Decreto 20.910/32 (Norma que regula a cobrança das dívidas passivas da União, Estados e Municípios) - (p. 12/13 e 18) ;
g) 	diante da lacuna da Lei Orgânica do TCU (Lei nº 8.443/92) , no que concerne à prescrição em processos de contas, há de serem utilizadas, por analogia, as regras do Direito Público que fixam prazo prescricional de cinco anos aos procedimentos afetos aos Tribunais de Contas, cabendo realçar que há corrente no STF, no Superior Tribunal de Justiça (STJ) , nos Tribunais Regionais Federais e em diversos Tribunais de Contas Estaduais - convalidada pelo Parecer do MPTCU, de 23/11/2020 -, em que se defende aplicar-se aos processos de contas o prazo prescricional de cinco anos, em sintonia com o que esclarece a doutrina (p. 13/21) ;
h) 	após diversas tentativas, conseguiu-se obter, junto ao município, toda a documentação que tinha sido entregue à gestão sucessora (senhas de acesso ao sistema, convênios, programas, relação dos conselhos municipais e relatórios escolares) , de modo que não deve ser responsabilizado pela ausência de prestação de contas, mais sim o gestor sucessor, visto que não se encontrava mais à frente da Prefeitura de Pocinhos àquela época. Assim, se mostra cristalina a aplicação da Súmula nº 230 do TCU, considerando-se que a propositura de representação, junto ao Ministério Público Federal (MPF) , não configura força probatória suficiente para afastar esse entendimento sumular (p. 21/24) ;
i)	eventual omissão no dever de prestar contas por involuntária falha, não imputável ao justificante, não causou prejuízo ao erário. Conforme orientação desta Corte de Contas, lavrada no Acórdão TCU  2305/2010, percebe-se que¿ "inexistindo má-fé e prejuízo ao Erário, não existe motivação para imputar responsabilidade e/ou débito ao prefeito". Dessa maneira, a suposta irregularidade assinalada não tem o condão de macular a atuação do gestor municipal, porquanto a comprovação da boa e regular aplicação de recurso federal importa no julgamento pela regularidade das contas, sem imputação de débito e/ou aplicação de multa, em consonância com o § 2º do art. 209 do RI/TCU e com decisões do Tribunal Regional Federal e do STJ (p. 24) ;
j) 	levando-se em conta a vasta comprovação encaminhada ao FNDE, a ausência, ainda que formal, do Parecer Conclusivo do Conselho de Acompanhamento e Controle Social - CACS, não significa que as despesas foram maculadas de irregularidade. Mesmo se o relatório CACS não tivesse sido apresentado, isso não implicaria necessariamente indicar a falta de comprovação ou a sua realização de forma imprópria, nem tampouco que o conselho tenha atuado de forma irregular, posto que ela está fartamente demostrada neste processo (p. 27/28) ;
k) 	há precedentes do TCU registrando que a ausência de Parecer do Conselho não gera presunção relativa de dano ao erário (Acórdão 662/2020-TCU-Plenário, 38/2007 - Segunda Câmara, Relator Ministro Ubiratan Aguiar; 5266/201 - Primeira Câmara, Relator Ministro Weder de Oliveira) , bem como não impede que a comprovação da boa e regular utilização dos recursos se faça por intermédio de outros meios lícitos de prova, o que foi feito no caso em comento, por meio da apresentação das contas do Programa (PNATE) junto ao SiGPC (p. 28/29) ;
l) 	o Tribunal de Contas do Estado da Paraíba firmou jurisprudência no sentido de que o funcionamento deficiente do CACS seria passível tão somente de recomendação, não tendo o condão de macular as contas de gestão (Acórdão APL TC 00025/15) . Além do mais, houve juntada, às peças 63/66, do Parecer do CACS manifestando-se pela inexistência de prejuízo ao erário e pela regularidade com ressalvas das contas (p. 29) ;
m) 	o TCU entendeu que a falha formal na prestação não tem o condão de levar ao julgamento irregular das contas, mas sim de proclamar a regularidade com ressalvas (TC Processo 020.386/2017-6, Acórdão 1792/2020-TCU-Primeira Câmara - Relator Ministro Weder de Oliveira) , e já dispensou apresentação de notas fiscais em prestações de contas ao ser comprovado, por outros meios, o emprego dos recursos no objeto conveniado e a existência, mesmo que extemporânea, do Parecer do CACS, atestando a regularidade e a ausência de dano ao erário (p. 29/30) ;
n) 	restando demonstrada a sua boa-fé, roga-se pelos princípios da proporcionalidade e razoabilidade, para que haja a reconsideração do Acórdão condenatório pois, além das suas conclusões serem completamente irrazoáveis e desproporcionais, como se infere até mesmo em uma análise perfunctória dos autos, sobreleva-se que os arts. 20, caput e parágrafo único, e 21, caput e parágrafo único, da Lei de Introdução às Normas do Direito Brasileiro - LINDB (DL nº 4.657/1942) , apregoam que "...nas esferas administrativa, controladora e judicial, não se decidirá com base em valores jurídicos abstratos sem que sejam consideradas as consequências práticas, jurídicas e administrativas da decisão, exigindo-se que a motivação demonstre a necessidade e a adequação da medida imposta ou da invalidação de ato, contrato, ajuste, processo ou norma administrativa, inclusive em face das possíveis alternativas" (p. 30/31) ;
o) 	a LINDB também estabelece, em seu art. 22, que os obstáculos e as dificuldades do gestor, frente às exigências da gestão da coisa pública, devem ser interpretados à luz das limitações/condições de tais exigências (p. 31) : 
Art. 22. Na interpretação de normas sobre gestão pública, serão considerados os obstáculos e as dificuldades reais do gestor e as exigências das políticas públicas a seu cargo, sem prejuízo dos direitos dos administrados. 
§1º Em decisão sobre regularidade de conduta ou validade de ato, contrato, ajuste, processo ou norma administrativa, serão consideradas as circunstâncias práticas que houverem imposto, limitado ou condicionado a ação do agente. 
§2º Na aplicação de sanções, serão consideradas a natureza e a gravidade da infração cometida, os danos que dela provierem para a administração pública, as circunstâncias agravantes ou atenuantes e os antecedentes do agente. 
§3º As sanções aplicadas ao agente serão levadas em conta na dosimetria das demais sanções de mesma natureza e relativas ao mesmo fato - grifos nossos
p) 	inexistiu desvio de recursos públicos, recebimento de vantagem indevida, combinação e qualquer outro expediente, tampouco enriquecimento ilícito, na execução das despesas ligadas à sua gestão, não havendo que se falar em irregularidades, má aplicação de recursos, dolo ou culpa grave (p. 31/32) .
Análise
13.	Embora tenha logrado êxito em obter a documentação probante, encaminhando-a ao FNDE em 2019, a omissão no dever de prestar contas não foi descaracterizada, uma vez que não foram justificadas a (i) ausência de alimentação do sistema SIGPC à época oportuna; e (ii) a não apresentação do Parecer do Conselho de Acompanhamento e Controle Social que estava constituído no ano de 2012.
14.	Aliás, não há como acolher as ponderações acerca da pertinência do encaminhamento intempestivo do Parecer do CACS, em 2019, tendo em vista o princípio da independência das instâncias - ao não vincular as deliberações do TCU às decisões proferidas pelo Tribunal de Contas da Paraíba -, e os motivos que foram enfatizados pela Instrução de peça 67:
44.	 Por outro lado, verificamos, em consulta ao SIGPC (em anexo às peças 63-66) , que o Parecer Conclusivo do Conselho de Acompanhamento e Controle Social - CACS foi recebido em 2/7/2020, e aponta que não houve prejuízo ao erário, tendo o Conselho se manifestado pela regularidade com ressalva das contas, devendo-se a ressalva à indicação de 'Impedimento da participação do CACS no acompanhamento da aplicação dos recursos federais e dos processos licitatórios realizados pela Entidade Executora'. 
45.	Vale registrar que os membros do Conselho que emitiu tal Parecer, no ano de 2020, não foram os que, à época, deveriam acompanhar a aplicação dos recursos repassados em 2012, visto que o mandato atual abrange o período de 29/4/2020 a 31/3/2021, como se observa à peça 66. Deve-se destacar que a importância do parecer do Conselho Municipal também decorre do acompanhamento concomitante que se presume efetuado em relação à execução das despesas. Assim, a prestação de contas, quando ocorre de forma tão extemporânea, acaba por enfraquecer o valor probatório do parecer, eis que não existe o necessário acompanhamento pari passu da realização das despesas.
14.1	Cumpre alvitrar que somente é possível a aceitação do sobredito parecer quando a atestação do regular uso dos recursos se dá pela apresentação de outros meios lícitos de prova, o que não foi feito no presente processo, não sendo assim adequado socorrer-se das citadas decisões desta Corte e nem mesmo da aplicação da Súmula nº 230 do TCU, porquanto ela somente beneficia o prefeito sucessor que adotar as medidas cabíveis para o resguardo do patrimônio público. 
14.2	Como o Sr. Cláudio Chaves Costa o fez, mediante representação impetrada junto ao MPF, se mostra incabível afastar a responsabilização do implicado ou mesmo admitir-se que esse instrumento jurídico é ineficaz para caracterizar a incidência da súmula, até mesmo porque o Sr. Arthur não relata os motivos que o levaram a essa convicção.
15.	Nessa perspectiva, não há como reconhecer a ocorrência de falha formal e de regularidade da aplicação dos recursos do Pnate 2012, ante a ausência de documentos que as confirme (processos licitatórios, ordens de pagamento, notas fiscais, recibos, etc.) e a gravidade das ilicitudes levadas a efeito, consubstanciada também pelo não atingimento das metas físicas do programa.
16.	A propósito, a remansosa jurisprudência do TCU é firme no sentido de exigir do gestor a demonstração do vínculo causal. Seguem alguns precedentes, cujos enunciados bem retratam a questão da imprescindibilidade do nexo de causalidade para a comprovação da regular utilização dos recursos públicos (Jurisprudência Sistematizada do TCU) :
A prestação de contas deve demonstrar não só a execução do objeto pactuado no convênio, mas também o nexo de causalidade, por meio do vínculo estrito entre os recursos federais repassados e as despesas incorridas para a consecução do objeto conveniado, sem o que não há comprovação da boa e regular aplicação dos recursos públicos. (Acórdão 997/2015-TCU-Plenário, Relator Ministro Benjamin Zymler) 
A mera execução física do objeto ou de parte dele não comprova o regular emprego dos recursos de convênio firmado com a União. É necessário que o responsável demonstre o nexo causal entre os recursos por ele geridos e os documentos de despesas referentes à execução, como notas de empenho, ordens bancárias, cheques, recibos ou notas fiscais e extratos bancários, com vistas a confirmar a utilização dos recursos da União no ajuste. (Acórdão 5170/2015-TCU-Primeira Câmara, Relator Ministro Walton Alencar Rodrigues) 
A falta de conciliação entre notas fiscais, cheques emitidos e extratos bancários impede o estabelecimento de correlação entre os documentos informados na relação de pagamentos. (Acórdão 6173/2011-TCU-Primeira Câmara, Relator Ministro José Múcio Monteiro) 
17.	E nem se diga que o recorrente agiu de boa-fé ou que os princípios da proporcionalidade e razoabilidade foram afrontados, somente pelo fato de ter enviado a prestação de contas, tendo em vista que:
a) tal formalidade não o desincumbe do ônus da prova. Consoante jurisprudência deste Tribunal, ao gestor compete comprovar o uso dos recursos públicos, produzindo as provas necessárias em seu favor (Acórdão 2648/2015-TCU-Plenário - Rel. Min. André de Carvalho; Acórdão 6214/2016-TCU-Primeira Câmara - Rel. Min. Bruno Dantas; Acórdão 5920/2016-TCU-Segunda Câmara - Rel. Min. Vital do Rêgo) .
b)  não se pode reconhecer a sua boa-fé, porquanto, segundo o Acórdão 13732/2019-TCU-Primeira Câmara, Relator: Walton Alencar Rodrigues, "No âmbito do TCU, é considerado de boa-fé o responsável que, embora tenha concorrido para o dano ao erário ou outra irregularidade, seguiu as normas pertinentes, os preceitos e os princípios do direito. A análise, portanto, é feita sob o ponto de vista objetivo, sem que seja necessária a comprovação de má-fé (dolo) , mas apenas da ausência de boa-fé objetiva."
17.1	Nesse contexto, não se discute a existência de ajustes escusos, má-fé, dolo, enriquecimento ilícito e recebimento de vantagem indevida, ainda mais quando as alegações se mostram desacompanhadas de elementos probantes no sentido de que a condenação é injusta ou incabível e que o emprego dos recursos foi correto. 
17.2	Aliás, a contrario sensu, consoante se pode até aqui constatar e como muito bem assinalou a Deliberação vergastada, essas alegações se afiguram incompatíveis com o juízo pela aprovação do uso dos recursos (peça 72) : 
"34.	Cumpre asseverar, ademais, que, para além da falta do referido parecer, ainda existem falhas impeditivas da aprovação das presentes contas, sendo que o responsável não trouxe aos autos elementos aptos a afastá-las.
35.		Segundo o FNDE, as irregularidades apuradas foram:
	" (...)  5.6. Após análise dos autos do PNATE-2012 quanto à execução financeira dos recursos foram constatadas as ocorrências a seguir:
	5.6.1. Demonstrativo da Receita e da Despesa:
	a) houve aporte de outras receitas não declaradas no valor de R$ 3.163,12, conforme verificação no extrato bancário da conta específica do programa (Banco do Brasil, agência 2469-4, conta corrente 8722-X) .  (...) 
	b) a receita total declarada, de R$ 166.366,38, contrasta com o somatório do saldo com os créditos efetuados na conta do programa, de R$ 169.530,00;
	c) a despesa total declarada na prestação de contas analisada, de R$ 147.893,00, destoa dos débitos ocorridos na conta do programa, de R$ 150.994,06, segundo apuração no extrato bancário da conta específica do programa (Banco do Brasil, agência 2469-4, conta corrente 8722-X) .
	5.6.2. Extrato Bancário:
	a) constam transferências da conta específica do programa (Banco do Brasil, agência 2469-4, conta corrente 8722-X) para conta da Prefeitura, contrariando o disposto no art. 15 da Resolução/FNDE/CD nº 12, de 17 de março de 2011, conforme demonstrado abaixo:  (...)  Total R$ 3.101,12;
	c) não houve aplicação no mercado financeiro dos recursos transferidos à conta específica do programa (Banco do Brasil, agência 2469-4, conta corrente 8722-X) , contrariando o disposto no § 5º, art. 7º da Resolução/FNDE/CD nº 12, de 17 de março de 2011, conforme demonstrado abaixo:  (...)  Total R$ 212,86  (...) .
	5.8. Considerando o exposto nos subitens 5.3.1 e 5.6.1, alínea 'a'; e o disposto na regra de análise nº 10, aprovada pela Portaria nº 548, de 10 de setembro de 2018, será considerado o valor de R$ 3.163,12 como crédito, restando sem comprovação o valor de R$ 147.830,94, conforme tabela"."
18.	Com relação ao pleito do julgamento pela regularidade com ressalvas destas contas, com fulcro no Acórdão 1792/2020-TCU-Primeira Câmara, não se pode acatá-lo, porquanto não guarda similitude com este feito. Senão vejamos:
a) o citado Acórdão não aduz à inexistência ou dispensa de apresentação de notas fiscais, nem como à possibilidade de comprovação mediante documentação alternativa, mas sim menciona que houve a boa e regular aplicação dos recursos:
"Em resposta, o FNDE encaminhou a nota técnica 55/2019, da qual constou (peça 20) :
"5.2. Compulsando-se os autos pôde-se verificar que todos os documentos considerados cogentes pela Resolução que normatizou a execução do programa foram devidamente anexados ao Sistema de Gestão de Prestação de Contas (SiGPC) .
 (...) 
A análise realizada pelo FNDE, acolhida pela Secex-TCE, aponta no sentido de ter sido comprovada a boa e regular aplicação dos recursos do PNATE repassados ao município de Angical/BA no exercício de 2012.
Desse contexto, sobressai a conclusão de que não houve prejuízo ao erário, uma vez que o fundo acolheu a documentação apresentada referente aos repasses do PNATE, excluindo-se a hipótese de débito atribuída ao responsável."
b) o encaminhamento a posteriori do Parecer do CACS, aprovando a utilização dos recursos, não foi levado em consideração para o afastamento da irregularidade da gestão naquela decisão. Eis que a sansão deixou de ser imputada em função das "devidas" contas terem sido apresentadas antes da citação do responsável: 
"Apesar do significativo atraso com relação ao prazo final para apresentação da documentação, que se deu em 30/4/2013, o encaminhamento ao fundo ocorreu em momento anterior à citação por esta Corte, ocorrido em 8/5/2018.
Nessa situação, considero que a situação se amolda com mais perfeição às decisões que concluem que a apresentação da prestação de contas intempestivas, mas em momento anterior ao da citação pelo Tribunal, configura intempestividade no dever de prestar contas, e que a omissão ficaria caracterizada apenas a partir da citação por essa irregularidade."
19.	Outrossim, não há como prosperar o argumento de que ocorreu violação aos princípios da proporcionalidade e razoabilidade com fundamento na LINDB, uma vez que não se faz alusão aos motivos impedientes que obstacularizaram a escorreita aplicação dos montantes geridos.
19.1	Na verdade, segundo essa mesma norma, as irregularidades perpetradas nestes autos caracterizaram a incidência de erro grosseiro na conduta do ex-Prefeito, cuja conceituação consta do Voto condutor do Acórdão 3327/2019-TCU-Primeira Câmara, da relatoria do Ministro Vital do Rêgo
"20. Registro, contudo, que, em razão de debates mais aprofundados acerca da amplitude e do significado da expressão erro grosseiro, diante dos casos concretos postos à decisão deste Tribunal, o entendimento a ela emprestado evoluiu no sentido de se considerar como erro grosseiro aquele que pode ser percebido por pessoa com diligência abaixo do normal ou, dito de outra forma, aquele que poderia ser evitado por pessoa com nível de atenção aquém do ordinário, decorrente de grave inobservância de dever de cuidado, conforme restou muito bem balizado no voto condutor do Acórdão 2391/2018-TCU-Plenário, de relatoria do Ministro Benjamin Zymler" (grifo adicionado) 
19.2. 	A propósito, cobra relevo que, de acordo com o disposto no Acórdão 2699/2019-TCU-Primeira Câmara, da relatoria do Ministro Vital do Rêgo, pode ser tipificada como erro grosseiro  (art. 28 do Decreto-lei 4.657/1942 - Lei de Introdução às Normas do Direito Brasileiro) a autorização de pagamento sem a devida liquidação da despesa, aqui materializada pela incompatibilidade das despesas efetuadas com os débitos lançados na conta bancária do programa. 
Verificação da possível ocorrência de prescrição
20.		Não se pode negar que a alegação de prescrição assume particular relevância, dado o recente julgamento, pelo STF, do Recurso Extraordinário 636.886 (tema 899 da repercussão geral) . No exame da prescrição, a Serur tem as seguintes premissas, que serão utilizadas no presente exame:
a) ao julgar o RE 636.886, o STF conferiu nova interpretação ao art. 37, § 5º, da Constituição Federal, fixando a tese de que "é prescritível a pretensão de ressarcimento ao erário fundada em decisão de Tribunal de Contas";
b) as pretensões punitiva e de ressarcimento devem observar o mesmo regime na atividade de controle externo, dado o objetivo comum da prescrição, de fixar prazo para o Tribunal de Contas agir, para caracterizar o ilícito, identificar seu autor, dimensionar as consequências da conduta e impor as consequências legais, independentemente de tais consequências terem natureza punitiva ou ressarcitória;
c) até que sobrevenha norma específica, entende-se que a prescrição das pretensões punitiva e de ressarcimento, no processo de controle externo, deve observar o regime Lei 9.873/1999, na linha dos recentes pronunciamentos do STF a respeito. Assim, sem prejuízo de se realizar o exame da prescrição também segundo o prazo decenal previsto no Código Civil, o critério adotado, na formulação da proposta de encaminhamento, será o da Lei 9.873/1999.	
20.1	Com essas explicações adicionais, passa-se à análise da prescrição no caso em exame, considerando-se as premissas indicadas anteriormente. 
Análise da prescrição segundo os critérios do Acórdão 1441/2016-TCU-Plenário
20.2	No que se refere à pretensão punitiva, o TCU tem tradicionalmente aplicado os critérios definidos no Acórdão 1441/2016-TCU-Plenário, que, em incidente de uniformização de jurisprudência, orientou-se pela aplicação do Código Civil. Por este acórdão, em linhas gerais, a prescrição subordina-se ao prazo geral de dez anos (CC, art. 205) , contado a partir da data da ocorrência do fato e interrompido pelo ato que ordenar a citação, a audiência ou a oitiva da parte.
20.3	Entre outras razões que justificaram a adoção desse critério destaca-se a de que o citado dispositivo constitui uma cláusula geral a ser empregada sempre que a pretensão for prescritível, mas a lei não estabelecer um prazo específico, como na hipótese.
20.4	Aplicando essas balizas ao caso em exame, verifica-se que a prescrição não ocorreu, pois o seu termo inicial se deu em 1/5/2013, dia seguinte à data limite para apresentação da prestação de contas (peça 16, p. 1) , e a citação do responsável foi ordenada em 3/11/2020 (peça 49) .
Análise da prescrição pelo regime da Lei 9.873/1999 (MS 32.201) 
20.5	Adotando-se as premissas fixadas na Lei 9.873/1999 ao caso em exame, e mesmo considerando-se o prazo geral, de cinco anos, observa-se que prescrição não se consumou, considerando-se os seguintes parâmetros:
a) Termo inicial:
20.6	A Lei 9.873/1999, art. 1º, parte final, traz previsão expressa a respeito do início do prazo em se tratando de infração de caráter permanente ou continuado. Nesta hipótese, a prescrição começa a correr não da data de cada fato, e sim "do dia em que tiver cessado" a permanência ou a continuidade.
20.7	 Na hipótese em exame, a omissão na prestação de contas caracteriza-se como infração permanente. Assim, como se trata de repasse sujeito a prestação de contas, começou a correr prescrição na data de sua apresentação, ou seja, em 1/5/2013, dia seguinte ao prazo final para a apresentação das contas (peça 16, p. 1) .
b) Prazo:
20.8	A Lei 9.873/1999 apresenta um prazo geral, de cinco anos (art. 1º) , e um prazo especial, previsto no art. 1º, § 2º, a saber: "quando o fato objeto da ação punitiva da Administração também constituir crime, a prescrição reger-se-á pelo prazo previsto na lei penal". 
20.9	No caso dessa TCE, aplica-se o prazo geral (cinco anos) , já que a irregularidade não constituiu crime. Dessa forma, a causa interruptiva indicada abaixo evidencia que a prescrição não ocorreu.
c) Interrupções por atos inequívocos de apuração dos fatos:
20.10	De acordo com a Lei 9.873/1999, a prescrição se interrompe "por qualquer ato inequívoco, que importe apuração do fato" (art. 2º, II) , como por exemplo as notificações sobre as irregularidades pela autoridade administrativa competente, mediante os Ofícios 4569E/2013- SEOPC/COPRA/CGCAP/DIFIN/FNDE, recebido em 23/8/2013 (peça 12, p. 1) ) eº 36363/2017/Seopc/Copra/Cgcap/Difin-FNDE, recebido em 14/12/2017 (peça 12, p. 2) .
d) Interrupções pela citação do responsável:
20.11	A prescrição também é interrompida "pela notificação ou citação do indiciado ou acusado, inclusive por meio de edital", nos termos do art. 2º, I, da Lei 9.873/1999. E, no regime dessa lei, a interrupção se dá pela citação propriamente dita, e não pelo despacho que a ordena, como se observa do AR de peça 54, onde se comprova que a citação ocorreu em 2/12/2020.
e) Interrupção pela decisão condenatória recorrível: 
20.12	Por fim, a prescrição também se interrompe "pela decisão condenatória recorrível" (art. 2º, III, da Lei 9.873/1999) . Neste processo, registra-se que o Acórdão 11488/2021-TCU-Primeira Câmara, cujo teor consubstanciou a condenação do recorrente, foi proferido em 24/8/2021 (peça 71) .
f) Prescrição intercorrente: 
20.13	Nos termos do art. 1º, § 1º, da Lei 9.873/1999, opera-se a prescrição intercorrente se o processo ficar paralisado por mais de três anos, aguardando "julgamento ou despacho". 
20.14	Note-se que há uma correlação entre essa hipótese e as causas de interrupção da prescrição do art. 2º. Com efeito, uma vez interrompida a prescrição por alguma das hipóteses do art. 2º, o processo não pode ficar inativo, sem qualquer inovação processual relevante, por mais de três anos. 
20.15	Trata-se de prazo específico, não se aplicando nem o prazo geral de cinco anos nem o prazo especial, da lei penal (§ 2º) . A finalidade da prescrição intercorrente, com seu prazo próprio, é a de assegurar a eficiência e celeridade nas apurações administrativas. Seria contrário a essa finalidade a paralisação injustificada do processo por período maior que o triênio estabelecido para a hipótese.
20.16	A extrapolação do prazo de três anos, sem inovação relevante no processo, pode configurar negligência. Por isso, além de se operar a prescrição, deve-se promover a "apuração da responsabilidade funcional decorrente da paralisação, se for o caso". 
20.17	Em muitas situações o exame da prescrição intercorrente pode ficar prejudicado nos processos já em tramitação no TCU. Como a ação de ressarcimento era considerada imprescritível, as peças que compõem a tomada de contas especial, elencadas no art. 10 da Instrução Normativa-TCU 71/2012, não contemplam informações pormenorizadas quanto ao andamento do processo na fase interna, o que pode prejudicar a análise de eventual paralisação por mais de três anos. 
20.18	Assim, caso o tribunal venha a adotar a sistemática da Lei 9.873/1999 para aferir a prescrição, convém avaliar, oportunamente, a possibilidade de ajustes na IN-TCU 71/2012, para que as tomadas de contas especiais encaminhadas ao tribunal contenham informações sobre as interrupções ocorridas na fase interna do procedimento (como, por exemplo, declaração do órgão instaurador da TCE, de que o processo não ficou paralisado por mais de três anos, na forma do art. 1º, § 1º, da citada lei) . 
20.19	Especificamente a respeito desta TCE, as causas de interrupção supramencionadas poderiam evidenciar que a prescrição intercorrente se materializou, pois entre 23/8/2013 e 14/12/2017 (subitem 20.10) decorreram pouco mais de três anos. 
20.20	Entretanto, apesar do acima explanado, é temerário afirmar que tal possibilidade tenha se consumado, diante da possibilidade destes autos não conterem todos os elementos, manejados pelo órgão repassador, que consubstanciem a apuração dos fatos.
Conclusão sobre a prescrição
21.	Em consonância com o exame formulado, verifica-se que não ocorreu prescrição seja pelo regime do Código Civil (Acórdão 1441/2016-TCU-Plenário) , seja pelo critério da Lei 9.873/1999 (MS 32.201) .
22. 	Ante todo o exposto, rejeitam-se as razões recursais apresentadas pelo defendente, de modo que mister se faz conhecer do recurso de reconsideração para, no mérito, negar-lhe provimento.
CONCLUSÃO
23. 	Das análises anteriores, conclui-se que:
a) 	as razões recursais aduzidas pelo recorrente revelaram-se insuficientes para elidir as evidências que sustentam a sua condenação, uma vez que os recursos transferidos ao Município de Pocinhos/PB, por meio do Pnate/2012, não tiveram sua boa e regular aplicação comprovada, inicialmente em razão da omissão no dever de prestar contas, e, posteriormente, em face do exame da documentação apresentada intempestivamente;
b) 	não ocorreu prescrição, seja pelo regime do Código Civil (Acórdão 1441/2016-TCU-Plenário) , seja pelo critério da Lei 9.873/1999 (MS 32.201) .
23.1	Com efeito, propor-se-á o conhecimento deste apelo, para, no mérito, negar-lhe provimento.
PROPOSTA DE ENCAMINHAMENTO
24.	Com efeito, submete-se à consideração superior este exame do recurso de reconsideração, interposto pelo Sr. Arthur Bonfim Galdino de Araújo, ex-Prefeito do Município de Pocinhos/PB, contra o Acórdão 11488/2021-TCU-Primeira Câmara, propondo-se, com fundamento nos artigos 32, inciso I, e 33, da Lei 8.443/92, c/c o artigo 285 do RI/TCU:
a) 	conhecer do recurso e, no mérito, negar-lhe provimento. 
b) 	dar ciência da deliberação que vier a ser proferida ao recorrente, ao FNDE e à Procuradoria da República no Estado da Paraíba.
3.	O Ministério Público junto ao TCU se manifestou de acordo com o encaminhamento proposto pela unidade técnica, ressaltando a não ocorrência de prescrição, apesar da divergência sobre a consideração de mais de uma causa interruptiva com fundamento na Lei 9.873/1999, conforme parecer à peça 105, transcrito a seguir:
	Em face dos elementos constantes dos autos, este representante do Ministério Público junto ao Tribunal de Contas da União manifesta-se de acordo com o encaminhamento proposto pela unidade técnica, em pareceres uniformes (peças 103 e 104) . 
2. 	Sem prejuízo, registramos pontual discordância no que tange ao exame da prescrição realizado pela Serur à luz da Lei 9.873/1999 (peça 103, p. 10, parágrafo 20.10) . A divergência se restringe à consideração de mais de uma causa interruptiva de mesma natureza (incisos do art. 2º da referida lei) , o que não vislumbramos possível, sob pena de permitir, no limite, infindáveis extensões do prazo prescricional, o que não se coaduna com o princípio da razoabilidade 
3. 	Inobstante esse ponto de dissonância, deixamos de empreender a reanálise da incidência da prescrição sob o regime da aludida lei, uma vez que, considerando o prazo geral de prescrição do art. 205 da Lei 10.406/2002 - que se entende aplicável ao presente caso, diante da falta de norma específica que regule o instituto da prescrição da pretensão ressarcitória no âmbito do Controle Externo -, não ocorreu a prescrição, consoante o exame da unidade técnica1 , eis que a gestão do recorrente terminou em 2012 e o ato ordinatório da citação foi emitido em 3/11/2020 (peça 49) .
	É o relatório.

Rhafael Sarmento Fernandes (OAB/PB 17.319) e Paulo Ítalo de Oliveira Vilar (OAB/PB 14.233).

Procurador Rodrigo Medeiros de Lima.

RECURSO DE RECONSIDERAÇÃO. PRESCRIÇÃO RECONHECIDA À LUZ DA LEI 9.873/1999, C/C A RESOLUÇÃO TCU 344/2022. ARQUIVAMENTO DOS AUTOS.

TOMADA DE CONTAS ESPECIAL (TCE)

Unidade de Auditoria Especializada em Recursos (AudRecursos).

Por atender aos requisitos de admissibilidade, conheço do recurso de reconsideração interposto por Arthur Bomfim Galdino de Araújo, ex-prefeito do município de Pocinhos/PB (20092012) , contra o Acórdão 11488/2021-TCU-Primeira Câmara, por meio do qual este Tribunal julgou irregulares suas contas, com imputação de débito e multa, em razão da omissão no dever de prestar contas dos recursos do Programa Nacional de Apoio ao Transporte Escolar - Pnate no exercício de 2012.
Foram repassados ao município no âmbito do referido programa R$ 166.366,28 e o prazo para a apresentação das contas expirou em 30/4/2013, na gestão do prefeito que sucedeu o ora recorrente, Sr. Cláudio Chaves Costa.
Na fase interna da TCE não foi imposta corresponsabilidade ao prefeito sucessor, pois, apesar do prazo para prestação de contas ter se encerrado no curso de sua gestão, este adotou as medidas legais para o resguardo ao erário, por meio de representação formulada junto ao Ministério Público Federal (peça 10) , conforme noticiado no item 7 do Relatório de TCE 214/2018-DIREC/COTCE/CGCAP/DIFIN-FNDE/MEC (peça 216) . 
Após análise das razões recursais, a Secretaria de Recursos propôs que não fosse acolhido o recurso em exame.
O Ministério Público junto ao TCU, neste ato representado pelo Procurador Rodrigo Medeiros de Lima, acompanhou a proposta da unidade técnica (peça 105) .
Feito esse breve histórico, passo ao exame de mérito do presente recurso.
II
De início, destaco que as manifestações que me precederam foram proferidas antes da edição da Resolução TCU 344/2022, que regulamentou, no âmbito do TCU, a prescrição para o exercício das pretensões punitiva e de ressarcimento. Em síntese, aquele normativo dispôs que a prescrição, nos processos de controle externo em curso neste Tribunal, observará o disposto na Lei 9.873/1999 e na jurisprudência do STF, em especial a ADI 5509, e que prescrevem em cinco anos as pretensões punitivas e de ressarcimento, contados dos termos iniciais nele indicados.
Diante disso, passo a analisar a questão prejudicial ao exame de mérito, à luz do referido normativo regulamentar.
A Resolução TCU 344/2022 dispôs, para as situações análogas às discutidas nestes autos, que o prazo de prescrição será contado da data em que as contas deveriam ter sido prestadas, no caso de omissão de prestação de contas (art. 4º, inciso I) .
Além disso, estabeleceu que a prescrição se interromperia pela notificação, oitiva, citação ou audiência do responsável, ou, ainda, por qualquer ato inequívoco de apuração dos fatos, inclusive aqueles praticados na fase interna da TCE.
Referido normativo regulamentar também disciplinou a incidência da prescrição intercorrente, caracterizada pela paralisação do processo por mais de três anos, pendente de julgamento ou despacho, sem prejuízo da responsabilidade funcional decorrente da paralisação, se for o caso.
Na referida hipótese, não seriam considerados para o cômputo do referido prazo o pedido e concessão de vista dos autos, emissão de certidões, prestação de informações, juntada de procuração ou substabelecimento e outros atos que não interfiram de modo relevante no curso das apurações.
No caso concreto, após a data da apresentação das contas, em 30/4/2013, o prefeito sucessor foi notificado do atraso da apresentação da prestação de contas, por intermédio do Ofício 4569E/2013- SEOPC/COPRA/CGCAP/DIFIN/FNDE, recebido em 23/8/2013 (peça 12, p. 1) . Depois disso, nova notificação foi efetivamente entregue somente em 14/12/2017, desta feita endereçada ao recorrente (peça 12, p. 2) .
Não há informações nos autos nem indicação de que tenham sido adotados, nesse interregno de tempo, qualquer ato inequívoco de apuração dos fatos, que pudesse justificar eventual interrupção do prazo da prescrição intercorrente no caso concreto.
Ainda que não fossem consideradas as notificações realizadas na fase interna desta TCE, o interregno entre o início da contagem do prazo de prescrição (30/4/2013) e a data da instauração desta tomada de contas especial (16/11/2018) ultrapassa o prazo quinquenal previsto no art. 2º da Resolução TCU 344/2022.
Diante disso, reconheço a existência da prescrição e, nos termos do art. 11 da Resolução-TCU 344/2022, manifesto-me pela desconstituição do Acórdão 4784/2021-TCU-Primeira Câmara e pelo arquivamento do processo.  
	Ante o exposto, voto pela adoção da minuta de acórdão que ora trago ao exame deste colegiado.
TCU, Sala das Sessões, em 21 de março de 2023.
Ministro VITAL DO RÊGO 
Relator